---
title: "Relatório PIBIC"
lang: pt-BR
output:
  pdf_document:
    number_sections: yes
---

```{r, echo=F, include=F}
source('~/TCC_Daniel/programacao/leitura.R')
source('~/TCC_Daniel/programacao/funcoes.R')
library(cowplot)
library(GGally)
vitamina <- read_vitamin('~/TCC_Daniel/Dados/vitamina.csv')
s <- survfit(Surv(vitamina$tempo, vitamina$censura) ~ 1, data = vitamina)
```


# Introdução

A Análise de sobrevivência é a área da Estatística aplicada nas áreas da saúde, das ciências
sociais e econômicas chegando até às engenharias. Por possuir tantas aplicações, essa área
também é chamada de Análise de Confiabilidade.
Nesse tipo de análise o objeto de estudo é o tempo até a ocorrência de um evento de
interesse. Sua grande diferença com relação às outras áreas da Estatística é a presença de censura
no estudo, ou seja, dados cujo a observação de tempo não se concluiu por algum motivo.
O tempo juntamente com essa censura, formam a variável resposta. Considerando o tempo
como uma variável aleatória, é possível aplicar certos tipos de gráficos e técnicas com o propósito
de descobrir uma possível distribuição para esses dados e assim realizar possíveis inferências e
tirar as devidas conclusões.
Na grande maioria dos trabalhos nessa área mensuram a variável tempo de forma contínua,
pela grande quantidade de distribuições de probabilidade as quais os dados podem se ajustar.
Quando a variável é medida de forma discreta, é necessário utilizar de alguns artifícios para o
estudo. Um desses artifícios é o uso da discretização de uma distribuição de probabilidade. Esse
método causa uma adaptação nos métodos tradicionais da análise de sobrevivência. Segundo
@colosimo, uma distribuição de probabilidade muito utilizada como alternativa de
distribuições mais flexíveis é a Log-Logística, pois é aplicável em muitas situações práticas.
O trabalho abordará dois bancos de dados, sendo que o primeiro é o banco de dados
utilizado por Barreto et al. (1994). Este banco de dados estuda pouco mais de mil e duzentas
crianças e estuda o tempo entre a suplementação de vitamina A ou placebo até o primeiro caso de
diarréia. O segundo banco de dados, é um banco cedido pela Universidade Estadual da Paraíba
(UEPB). A variável de estudo nesse caso é o tempo que um estudante de química leva para
evadir do curso.

# Revisão de Literatura

## Análise de Sobrevivência

Em determinados tipos de estudo é desejável estudar o tempo até a ocorrência de determi-
nado evento de interesse, na Estatística, o nome que se dá a esse tipo de estudo é Análise de

Sobrevivência. O evento de interesse pode ter nomes diferentes para diferentes áreas, em geral
o termo usado pela maioria é falha, na medicina esse evento pode ser a morte do paciente, a
cura ou a manifestação de uma doença. Na engenharia, em geral, esse termo se refere a falha de
um equipamento e nas ciências econômicas esse termo pode se referir a inadimplência de um
determinadoo cliente.

O tempo nesse estudo pode ser medido de diversas formas como dias, meses, anos e até
intervalos de tempo pré-determinados. Por ser um tipo de estudo que é observado ao longo do
tempo, o acompanhamento de determinadas observações pode ser interrompido por diversos
motivos. Dentre esses motivos podem estar a desistência de um paciente em participar do
estudo por motivos pessoais ou o defeito de um produto por outro motivo que não o desejado.
Diferentemente de outras áreas da Estatística, na Análise de Sobrevivência esses dados incompletos
também são utilizados e se caracterizam como censuras.
Essa censura forma a variável resposta juntamente com as observações completas do tempo.
Dentre essas censuras existem três tipos principais, à direita, à esquerda e a intervalar. A censura
à direita acontece quando o tempo registrado no estudo é maior que o tempo de início do estudo.
A censura à esquerda ocorre quando a evento de interesse ocorre antes mesmo do início do
estudo. E a censura intervalar ocorre quando o evento ocorre dentro do intervalo de dois tempos,
geralmente é encontrada quando existe um acompanhamento periódico do evento.
Dentro da censura à direita, ainda é possível realizar a divisão dessa censura em três tipos.
A censura de tipo I ocorre quando existe um tempo limite para a ocorrência desse evento, caso
esse tempo seja atingido, todos as observações que não manifestaram o evento são marcadas
como censura. Na censura de tipo II, o número de falhas é fixado no começo do estudo e ao
atingir esse número de falhas, as outras observações são marcadas como censuras. A censura de
tipo III é a censura aleatória e engloba as duas censuras anteriores, esta censura se caracteriza
por possuir censuras que não se sabe o motivo dela ter acontecido. Nesse trabalho será utilizada
a censura à direita aleatória.
A utilização desse tipo de censura no estudo se mostra importante, pois apesar de não ter
apresentado falha, há a informação de que a observação ainda poderia apresentar tal falha caso o
estudo tivesse continuado. A ausência dessa censura pode causar um viés às estimativas e ainda
não mostrar a verdadeira distribuição dos dados.
A função de sobrevivência é definida como a probabilidade de um indivíduo não falhar
até um determinado tempo t, ou seja, é a probabilidade de uma observação viver além do
tempo t. Dada uma variável aleatória T, contínua, não negativa. Pode-se descrever a função de
sobrevivência como:


\begin{equation} \label{eq:survDisc}
	\begin{split}
		S(t) & = P(T > t) \\
		& = \sum_{j=t+1}^{\infty} P(T = k), \hspace{1cm} t=0,1,2,3,...
  	\end{split}
\end{equation} 


A função de risco acumulado é uma função que não possui uma interpretação simples,
porém possui importância dentro do campo da análise de sobrevivência. Esta função, denotada
como H(t), pode ser definida como o logaritmo da função de sobrevivência multiplicado por
menos um, ou seja:

\begin{equation} \label{eq:riskcum}
 H(t) = -\log(S(t))
\end{equation}

## Estimação da Função de Sobrevivência por Kaplan Meier

O estimador a ser usado nesse trabalho será o estimador não-paramétrico de Kaplan-Meier.
Esse estimador é muito popular em pesquisas que usam análise de sobrevivência. O estimador é
escrito da seguinte forma:

$$ \hat{S}(t) = \prod_{j:t_{(j)}\le t} \dfrac{n_j - d_j}{n_j} $$.

Onde, $n_j$ representa o número de dados em risco de falha, $d_j$ são os dados que falharam no tempo $t_j$, em que, $0 \le t_{(1)} \le \hdots \le t_{(n)}$, são os tempos distintos de falha. Esta técnica não utiliza covariáveis para a estimação, mas pode usar variável categóricas para verificar se as funções estimadas são diferentes.

A representação gráfica desse método se comporta em uma função da forma de escada, uma vez que a estimação entre o tempo $t_{(j)}$ e $t_{(j+1)}$ é constante.


## Distribuição Log-Logística \label{logl}

Para os casos onde T é uma variável aleatória contínua seguindo uma distribuição Log-Logística, sua função densidade de probabilidade é descrita como

\begin{equation}
  f(t) = \dfrac{\lambda\left(\dfrac{t}{\mu}\right)^{\lambda - 1}}{\mu\left[1+\left(\dfrac{t}{\mu}\right)^{\lambda}\right]^2}, \hspace{1cm} t > 0
\end{equation}

\begin{equation} \label{eq: LLSurv}
  S(t) = \dfrac{1}{1 + \left(\dfrac{t}{\mu}\right)^{\lambda}}
\end{equation}

E a partir desta função pode-se encontrar a função risco acumulado:

\begin{equation} \label{eq: HazLL}
H(t) = - \log{\dfrac{1}{1 + \left(\dfrac{t}{\mu}\right)^{\lambda}}}
\end{equation}

Segundo @damiao, dada uma variável aleatória contínua T, é possível encontrar sua função de probabilidade discretizada a partir de sua função de distribuição de probabilidade e função de Sobrevivência, através de:

\begin{equation}
  \begin{split}
  p(t) &= P(T=t) \\
  &=P(t\le T < t+1) \\
  &=P(T < t+1) - P(T \le t) \\
  &=F_T(t+1) - F_T(t) \\
  &=[1 - S_T(t+1)] - [1 - S_T(t)] \\
  &=S_T(t) - S_T(t+1)
  \end{split}
\end{equation}

Dado que T é uma variável com distribuição Log-Logística, a função de probabilidade discretizada dessa variável pode ser descrita como:

\begin{equation} \label{eq:ptLL}
p(t) = \dfrac{1}{1 + \left(\dfrac{t}{\mu}\right)^{\lambda}} - \dfrac{1}{1 + \left(\dfrac{t+1}{\mu}\right)^{\lambda}}
\end{equation}

Com relação ao comportamento da função de risco, quando $\lambda$ é menor que 1, esta é monótona decrescente, enquanto para valores maiores que 1 a função tem um comportamento monótono crescente.

# Modelo de Regressão Log-Logístico discreto

Uma das técnicas mais utilizadas para tentar explicar a variabilidade de uma variável segundo um conjunto de covariáveis é o modelo de regressão. Na análise de sobrevivência, utiliza-se de covariáveis para tentar explicar o tempo até a ocorrência do evento de interesse, com base na correlação entre a variável tempo e cada uma das covariáveis. Segundo @damiao, dado um vetor de covariáveis $\boldsymbol{x}^T = (1, x_1, ..., x_p)$ utiliza-se uma função de ligação $g(.)$ que conecte a variável resposta ao vetor $\boldsymbol{x}^T$.

Definindo o preditor linear como $\boldsymbol{x}^T\boldsymbol{\beta}$, em que, $\boldsymbol{\beta}$ é o vetor com p+1 coeficientes de regressão. Considerando uma variável aleatória $T$ com distribuição log-logística discreta definida na seção 2.3, pode-se utilizar o parâmetro de escala $\mu$, com $\mu > 0$ como a função de ligação, ou seja, $\mu = g(\eta) = \exp(\boldsymbol{x}^T\boldsymbol{\beta})$. Com isso, é possível descrever o modelo de regressão Log-Logístico discreto como:

\begin{equation} \label{eq: modp}
p(t|x) = \dfrac{1}{1 + \left(\dfrac{t}{\exp(\boldsymbol{x}^T\boldsymbol{\beta})}\right)^{\lambda}} - \dfrac{1}{1 + \left(\dfrac{t+1}{\exp(\boldsymbol{x}^T\boldsymbol{\beta})}\right)^{\lambda}}.
\end{equation}

A partir dessa função, é possível descrever também a função sobrevivência da seguinte forma:

\begin{equation} \label{eq: LLSurvmod}
  S(t|x) = \dfrac{1}{1 + \left(\dfrac{t}{\exp(\boldsymbol{x}^T\boldsymbol{\beta}}\right)^{\lambda}}
\end{equation}

Como a função risco acumulado pode ser descrita como uma função da função de sobrevivência, esta possui a seguinte forma:

\begin{equation} \label{eq: HazLLmod}
H(t|x) = - \log{\dfrac{1}{1 + \left(\dfrac{t}{\boldsymbol{x}^T\boldsymbol{\beta}}\right)^{\lambda}}}
\end{equation}

# Método de Máxima Verossimilhança para dados discretos

Para a estimação dos parâmetros da função de distribuição, e também para os parâmetros do modelo, existe uma grande variedade de formas para efetuar tal procedimento. Como a característica principal da análise de sobrevivência é a presença de censuras, o procedimento também deve incorporar tal característica. Por esse motivo, é descartado alguns métodos para a estimação.

Um método que consegue incorporar a censura é o método da máxima verossimilhança. Este método tem como objetivo encontrar o valor do parâmetro que maximiza a probabilidade da amostra observada ser encontrada. Este método mostra-se adequado por permitir a incorporação das censuras através da inclusão da função de sobrevivência para os tempos censurados, enquanto os tempos em que ocorreram falha, considera-se a função densidade.

Para os tipos de censura à direita mostrados, a função de máxima verossimilhança a ser maximizada pode ser descrita analíticamente e a menos de constantes, é dada por \cite{colosimo;2006}:

\begin{equation} \label{eq:maxv1}
  L(\boldsymbol{\theta}) \propto \prod_{i=1}^n \left[p(t_i;\boldsymbol{\theta})\right]^{\delta_i} \left[S(t_i;\boldsymbol{\theta})\right]^{1-\delta_i}, 
\end{equation}

onde $\delta_i$ é a variável indicadora de falha e $\boldsymbol{\theta}$ é o vetor de parâmetros que serão estimados.

Para o modelo Log-Logístico, utilizando as equações \ref{eq: modp} e \ref{eq: LLSurvmod}, a função de máxima verossimilhança a ser maximizada possui a seguinte forma:

\begin{equation} \label{eq:maxvmod}
  L(\boldsymbol{\theta}) \propto \prod_{i=1}^n \left[\dfrac{1}{1 + \left(\dfrac{t}{\exp(\boldsymbol{x}^T\boldsymbol{\beta})}\right)^{\lambda}} - \dfrac{1}{1 + \left(\dfrac{t+1}{\exp(\boldsymbol{x}^T\boldsymbol{\beta})}\right)^{\lambda}}\right]^{\delta_i} \left[\dfrac{1}{1 + \left(\dfrac{t}{\exp(\boldsymbol{x}^T\boldsymbol{\beta}}\right)^{\lambda}}\right]^{1-\delta_i}, 
\end{equation}

A partir da equação \ref{maxvmod}, é possível obter os parâmteros do modelo encontrando o ponto de máximo global na função. Isto pode ser feito ao resolver o sistema:

$$ \dfrac{\partial L(\boldsymbol{\theta})}{\partial\boldsymbol{\theta}} = \boldsymbol{0} $$

# Análise de Dados

A fim de ilustrar o funcionamento do modelo de regressão Log-Logístico, serão utilizados dois bancos de dados com aplicações distintas. O primeiro banco de dados é o banco utilizado por @Barreto. Este banco estuda o tempo desde a suplementação de vitamina A ou placebo, até o primeiro episódio de diarréia em crianças com idades entre 0 e 24 meses. Os dados foram obtidos ao acompanhar pouco mais de 1200 crianças e possui em sua estrutura 3 variáveis explicativas.

O segundo banco de dados foi cedido pela Universidade Estadual da Paraíba (UEPB). O banco estuda o tempo que um aluno leva para evadir do curso de Química nesta universidade com mais de 600 alunos presentes no conjunto. O banco possui informações sobre os alunos como covariáveis.

## Suplementação de Vitamina em Episódios de Diarréia

No estudo de suplementação de vitamina, o evento de interesse era a ocorrência do primiero episódio de diarréia em crianças com idades entre 0 e 24 meses. Para o estudo, foi definido que um episódio da doença é quando a doença persiste por uma sequência de dias. Além da covariável que indica o uso de vitamina A ou placebo, o banco também conta com a idade da criança e o sexo. Para o estudo, foram coletadas as informações de 1207 crianças.

### Análise Descritiva

Para observar inicialmente o comportamento da variável tempo e levar em consideração as censuras ao longo do estudo, utiliza-se o estimador de Kaplan-Meier para a função de sobrevivência e assim poder estimar a curva de sobrevivência. Utiliza-se a função risco acumulado estimada para encontrar uma possível distribuição para realizar a modelagem através de seu gráfico.

```{r, fig.height=3, fig.width=5 , fig.align='center', echo = FALSE, warning=F,message=F}
g1 <- ggsurv(s, CI = F, cens.col = 'black') + xlab('Tempo') + ylab('S(t) estimada')
g2 <- ggsurvplot(s, conf.int = F, fun = 'cumhaz', color = 'black') + xlab('Tempo') + ylab('H(t) estimada')
plot_grid(g1, g2$plot, align = 'h')
```



### Análise Descritiva


\newpage

# Referências
