---
title: "Relatório PIBIC 2018: Estudo de Modelos para Dados Discretos em Análise de Sobrevivência"
author: |
        | Daniel Lima Viegas^[e-mail: daniel.limaviegas454@gmail.com]
        | Juliana Betini Fachini-Gomes^[e-mail: jfachini@unb.br]
lang: pt-BR
fontsize: 11pt
header-includes:
  - \usepackage{float}
  - \setlength\parindent{24pt}
geometry: 'left=3cm,right=3cm,top=2cm,bottom=2cm'
output:
  pdf_document:
    number_sections: yes
bibliography: proposta_proj/referencias.bib
nocite: |
      @damiao
---

```{r, echo=F, include=F}
knitr::opts_chunk$set(fig.height=3, fig.width=5 , fig.align='center', echo = FALSE, warning=F,message=F,
                      fig.pos = 'H')
source('~/TCC_Daniel/programacao/leitura.R')
source('~/TCC_Daniel/programacao/funcoes.R')
library(cowplot)
library(GGally)
library(xtable)
vitamina <- read_vitamin('~/TCC_Daniel/Dados/vitamina.csv')
s_vit <- survfit(Surv(vitamina$tempo, vitamina$censura) ~ 1, data = vitamina)
s_vit_trat <- survfit(Surv(vitamina$tempo, vitamina$censura) ~ tratamento, data = vitamina)
s_vit_sex <- survfit(Surv(vitamina$tempo, vitamina$censura) ~ sexo, data = vitamina)
s_vit_idade <- survfit(Surv(vitamina$tempo, vitamina$censura) ~ idade, data = vitamina)
opt <- otimizador_max_veros(5, vitamina, "tempo", "censura")
test <- teste_hipo(opt)
betas <- c('Intercepto', 'Idade', 'Tratamento', 'Sexo')
comp_table <- data.frame('Parâmetros' = opt$par[-1], 'P-valor' = round(test, 4))
opt_vit_1 <- otimizador_max_veros(4, vitamina[, -6], "tempo", "censura")
test2 <- teste_hipo(opt_vit_1)
selec_table <- data.frame('Parâmetros' = opt_vit_1$par[-1], 'P-valor' = round(test2, 4))
```


# Introdução

\hspace{24pt}A Análise de sobrevivência é a área da Estatística aplicada nas áreas da saúde, das ciências sociais e econômicas chegando até às engenharias. Por possuir tantas aplicações, essa área também é chamada de Análise de Confiabilidade.

Nesse tipo de análise o objeto de estudo é o tempo até a ocorrência de um evento de interesse. Sua grande diferença com relação às outras áreas da Estatística é a presença de censura no estudo, ou seja, dados cujo a observação de tempo não se concluiu por algum motivo.

O tempo juntamente com essa censura, formam a variável resposta. Considerando o tempo como uma variável aleatória, é possível aplicar certos tipos de gráficos e técnicas com o propósito de descobrir uma possível distribuição para esses dados e assim realizar possíveis inferências e tirar as devidas conclusões.

Na grande maioria dos trabalhos nessa área mensuram a variável tempo de forma contínua, pela grande quantidade de distribuições de probabilidade as quais os dados podem se ajustar. Quando a variável é medida de forma discreta, é necessário utilizar de alguns artifícios para o estudo. Um desses artifícios é o uso da discretização de uma distribuição de probabilidade. Esse método causa uma adaptação nos métodos tradicionais da análise de sobrevivência. Segundo @colosimo, uma distribuição de probabilidade muito utilizada como alternativa de distribuições mais flexíveis é a Log-Logística, pois é aplicável em muitas situações práticas.


# Revisão de Literatura

## Análise de Sobrevivência

\hspace{24pt}Em determinados tipos de estudo é desejável estudar o tempo até a ocorrência de determinado evento de interesse, na Estatística, o nome que se dá a esse tipo de estudo é Análise de Sobrevivência. O evento de interesse pode ter nomes diferentes para diferentes áreas, em geral o termo usado pela maioria é falha, na medicina esse evento pode ser a morte do paciente, a cura ou a manifestação de uma doença. Na engenharia, em geral, esse termo se refere a falha de um equipamento e nas ciências econômicas esse termo pode se referir a inadimplência de um determinadoo cliente.

O tempo nesse estudo pode ser medido de diversas formas como dias, meses, anos e até intervalos de tempo pré-determinados. Por ser um tipo de estudo que é observado ao longo do tempo, o acompanhamento de determinadas observações pode ser interrompido por diversos motivos. Dentre esses motivos podem estar a desistência de um paciente em participar do estudo por motivos pessoais ou o defeito de um produto por outro motivo que não o desejado.

Diferentemente de outras áreas da Estatística, na Análise de Sobrevivência esses dados incompletos também são utilizados e se caracterizam como censuras. Essa censura forma a variável resposta juntamente com as observações completas do tempo. Dentre essas censuras existem três tipos principais, à direita, à esquerda e a intervalar. A censura à direita acontece quando o tempo registrado no estudo é maior que o tempo de início do estudo.

Dentro da censura à direita, ainda é possível realizar a divisão dessa censura em três tipos.
A censura de tipo I ocorre quando existe um tempo limite para a ocorrência desse evento, caso
esse tempo seja atingido, todos as observações que não manifestaram o evento são marcadas
como censura. Na censura de tipo II, o número de falhas é fixado no começo do estudo e ao
atingir esse número de falhas, as outras observações são marcadas como censuras. A censura de
tipo III é a censura aleatória e engloba as duas censuras anteriores, esta censura se caracteriza
por possuir censuras que não se sabe o motivo dela ter acontecido. Nesse trabalho será utilizada
a censura à direita aleatória.

A utilização desse tipo de censura no estudo se mostra importante, pois apesar de não ter
apresentado falha, há a informação de que a observação ainda poderia apresentar tal falha caso o
estudo tivesse continuado. A ausência dessa censura pode causar um viés às estimativas e ainda
não mostrar a verdadeira distribuição dos dados.

A função de sobrevivência é definida como a probabilidade de um indivíduo não falhar
até um determinado tempo t, ou seja, é a probabilidade de uma observação viver além do
tempo t. Dada uma variável aleatória T, discreta, não negativa. Pode-se descrever a função de
sobrevivência como:


\begin{equation} \label{eq:survDisc}
	\begin{split}
		S(t) & = P(T > t) \\
		& = \sum_{j=t+1}^{\infty} P(T = k), \hspace{1cm} t=0,1,2,3,...
  	\end{split}
\end{equation} 

Segundo @colosimo, uma das funções mais importantes para a análise de sobrevivência é a função de risco ou função de taxa de falha. Esta função é definida pela probabilidade de que o evento ocorra dentro de um intervalo, dado que não ocorreu antes do limite inferior desse intervalo. Essa função pode ser definida como:


$$    h(t) = \dfrac{-d\log{S(t)}}{dt}, \hspace{1cm} t=0,1,2,3,... $$


## Estimação da Função de Sobrevivência por Kaplan Meier

\hspace{24pt}O estimador a ser usado nesse trabalho será o estimador não-paramétrico de Kaplan-Meier.
Esse estimador é muito popular em pesquisas que usam análise de sobrevivência. O estimador é
escrito da seguinte forma:

$$ \hat{S}(t) = \prod_{j:t_{(j)}\le t} \dfrac{n_j - d_j}{n_j} $$.

Onde, $n_j$ representa o número de dados em risco de falha, $d_j$ são os dados que falharam no tempo $t_j$, em que, $0 \le t_{(1)} \le \hdots \le t_{(n)}$, são os tempos distintos de falha. Esta técnica não utiliza covariáveis para a estimação, mas pode usar variável categóricas para verificar se as funções estimadas são diferentes.

A representação gráfica desse método se comporta em uma função da forma de escada, uma vez que a estimação entre o tempo $t_{(j)}$ e $t_{(j+1)}$ é constante.


## Distribuição Log-Logística \label{logl}

\hspace{24pt}Para os casos onde T é uma variável aleatória contínua seguindo uma distribuição Log-Logística, sua função densidade de probabilidade é descrita como:

\begin{equation}
  f(t) = \dfrac{\lambda\left(\dfrac{t}{\mu}\right)^{\lambda - 1}}{\mu\left[1+\left(\dfrac{t}{\mu}\right)^{\lambda}\right]^2}, \hspace{1cm} t > 0, \mu > 0, \lambda > 0 
\end{equation}

Com isso, é possível definir a função de sobrevivência para a distribuição Log-Logística como:

\begin{equation} \label{eq: LLSurv}
  S(t) = \dfrac{1}{1 + \left(\dfrac{t}{\mu}\right)^{\lambda}}, \hspace{1cm} t > 0, \mu > 0, \lambda > 0
\end{equation}

Segundo Santos (2017), dada uma variável aleatória contínua T, é possível encontrar sua função de probabilidade discretizada a partir de sua função de distribuição de probabilidade e função de Sobrevivência, através de:

\begin{equation}
  \begin{split}
  p(t) &= P(T=t) \\
  &=P(t\le T < t+1) \\
  &=P(T < t+1) - P(T \le t) \\
  &=F_T(t+1) - F_T(t) \\
  &=[1 - S_T(t+1)] - [1 - S_T(t)] \\
  &=S_T(t) - S_T(t+1)
  \end{split}
\end{equation}

Dado que T é uma variável com distribuição Log-Logística, a função de probabilidade discretizada dessa variável pode ser descrita como:

\begin{equation} \label{eq:ptLL}
p(t) = \dfrac{1}{1 + \left(\dfrac{t}{\mu}\right)^{\lambda}} - \dfrac{1}{1 + \left(\dfrac{t+1}{\mu}\right)^{\lambda}},
\end{equation}

em que, $\mu$ é o parâmetro de escala e $\lambda$ é o parâmetro de forma.

Com relação ao comportamento da função de risco, quando $\lambda$ é menor ou igual a 1, esta é monótona decrescente, enquanto para valores maiores que 1 a função cresce até um valor máximo e após isso tem um comportamento decrescente, ou seja, assumindo função de risco unimodal.

# Modelo de Regressão Log-Logístico discreto

\hspace{24pt}Uma das técnicas mais utilizadas para tentar explicar a variabilidade de uma variável segundo um conjunto de covariáveis é o modelo de regressão. Na análise de sobrevivência, utiliza-se de covariáveis para tentar explicar o tempo até a ocorrência do evento de interesse, com base na correlação entre a variável tempo e cada uma das covariáveis. Segundo Santos (2017), dado um vetor de covariáveis $\boldsymbol{x}^T = (1, x_1, ..., x_p)$ utiliza-se uma função de ligação $g(.)$ que conecte a variável resposta ao vetor $\boldsymbol{x}^T$.

Definindo o preditor linear como $\boldsymbol{x}^T\boldsymbol{\beta}$, em que, $\boldsymbol{\beta}$ é o vetor com p+1 coeficientes de regressão. Considerando uma variável aleatória $T$ com distribuição log-logística discreta definida na seção 2.3, pode-se utilizar o parâmetro de escala $\mu$, com $\mu > 0$ como a função de ligação, ou seja, $\mu = g(\eta) = \exp(\boldsymbol{x}^T\boldsymbol{\beta})$. Com isso, é possível descrever o modelo de regressão Log-Logístico discreto como:

\begin{equation} \label{eq: modp}
p(t|x) = \dfrac{1}{1 + \left(\dfrac{t}{\exp(\boldsymbol{x}^T\boldsymbol{\beta})}\right)^{\lambda}} - \dfrac{1}{1 + \left(\dfrac{t+1}{\exp(\boldsymbol{x}^T\boldsymbol{\beta})}\right)^{\lambda}}, \hspace{0.75cm}  t > 0, \lambda > 0, -\infty < \boldsymbol{\beta} < \infty,
\end{equation}

em que, $\lambda$ é o parâmetro de forma e a $\exp(\boldsymbol{x}^T\boldsymbol{\beta})$ é o parâmetro de escala

A partir dessa função, é possível descrever também a função sobrevivência da seguinte forma:

\begin{equation} \label{eq: LLSurvmod}
  S(t|x) = \dfrac{1}{1 + \left(\dfrac{t}{\exp(\boldsymbol{x}^T\boldsymbol{\beta}}\right)^{\lambda}}, \hspace{0.75cm}  t > 0, \lambda > 0, -\infty < \boldsymbol{\beta} < \infty
\end{equation}

Como a função de risco pode ser descrita como uma função da função de sobrevivência, esta possui a seguinte forma:

\begin{equation} \label{eq: HazLLmod}
h(t|x) = 1 - \dfrac{1 + \left[\frac{t}{\exp(\boldsymbol{x}^T\boldsymbol{\beta})}\right]^\lambda}{1 + \left[\frac{t+1}{\exp(\boldsymbol{x}^T\boldsymbol{\beta})}\right]^\lambda}, \hspace{0.5cm}t > 0, \lambda > 0, -\infty < \boldsymbol{\beta} < \infty
\end{equation}

Onde, $\lambda$ é o parâmetro de forma e $\boldsymbol{\beta}$ é o vetor de coeficientes do modelo.

# Método de Máxima Verossimilhança para dados discretos

\hspace{24pt}Para a estimação dos parâmetros da função de distribuição, e também para os parâmetros do modelo, existe uma grande variedade de formas para efetuar tal procedimento. Como a característica principal da análise de sobrevivência é a presença de censuras, o procedimento também deve incorporar tal característica. Por esse motivo, é descartado alguns métodos para a estimação.

Um método que consegue incorporar a censura é o método da máxima verossimilhança. Este método tem como objetivo encontrar o valor do parâmetro que maximiza a probabilidade da amostra observada ser encontrada. Este método mostra-se adequado por permitir a incorporação das censuras através da inclusão da função de sobrevivência para os tempos censurados, enquanto os tempos em que ocorreram falha, considera-se a função densidade.

Para os tipos de censura à direita mostrados, a função de máxima verossimilhança a ser maximizada pode ser descrita analíticamente e a menos de constantes, é dada por @colosimo:

\begin{equation} \label{eq:maxv1}
  L(\boldsymbol{\theta}) \propto \prod_{i=1}^n \left[p(t_i;\boldsymbol{\theta})\right]^{\delta_i} \left[S(t_i;\boldsymbol{\theta})\right]^{1-\delta_i}, 
\end{equation}

onde $\delta_i$ é a variável indicadora de falha e $\boldsymbol{\theta}$ é o vetor de parâmetros que serão estimados.

Para o modelo Log-Logístico, utilizando as equações \ref{eq: modp} e \ref{eq: LLSurvmod}, a função de máxima verossimilhança a ser maximizada possui a seguinte forma:

\begin{equation} \label{eq:maxvmod}
  L(\boldsymbol{\theta}) \propto \prod_{i=1}^n \left[\dfrac{1}{1 + \left(\dfrac{t}{\exp(\boldsymbol{x}^T\boldsymbol{\beta})}\right)^{\lambda}} - \dfrac{1}{1 + \left(\dfrac{t+1}{\exp(\boldsymbol{x}^T\boldsymbol{\beta})}\right)^{\lambda}}\right]^{\delta_i} \left[\dfrac{1}{1 + \left(\dfrac{t}{\exp(\boldsymbol{x}^T\boldsymbol{\beta}}\right)^{\lambda}}\right]^{1-\delta_i}, 
\end{equation}

A partir da equação \ref{eq:maxvmod}, é possível obter os parâmteros do modelo encontrando o ponto de máximo global na função. Isto pode ser feito ao resolver o sistema:

$$ \dfrac{\partial L(\boldsymbol{\theta})}{\partial\boldsymbol{\theta}} = \boldsymbol{0} $$

# Análise de Dados

\hspace{24pt}A fim de ilustrar o funcionamento do modelo de regressão Log-Logístico, serão utilizados dois bancos de dados com aplicações distintas. O primeiro banco de dados é o banco utilizado por @Barreto. Este banco estuda o tempo desde a suplementação de vitamina A ou placebo, até o primeiro episódio de diarréia em crianças com idades entre 0 e 24 meses. Os dados foram obtidos ao acompanhar pouco mais de 1200 crianças e possui em sua estrutura 3 variáveis explicativas.

O segundo banco de dados foi cedido pela Universidade Estadual da Paraíba (UEPB). O banco estuda o tempo que um aluno leva para evadir do curso de Química nesta universidade com mais de 600 alunos presentes no conjunto. O banco possui informações sobre os alunos como covariáveis.

## Suplementação de Vitamina em Episódios de Diarréia

\hspace{24pt}No estudo de suplementação de vitamina, o evento de interesse era a ocorrência do primiero episódio de diarréia em crianças com idades entre 0 e 24 meses. Para o estudo, foi definido que um episódio da doença é quando a doença persiste por uma sequência de dias. Além da covariável que indica o uso de vitamina A ou placebo, o banco também conta com a idade da criança e o sexo. Para o estudo, foram coletadas as informações de 1207 crianças.

### Análise Descritiva

\hspace{24pt}Para observar inicialmente o comportamento da variável tempo e levar em consideração as censuras ao longo do estudo, utiliza-se o estimador de Kaplan-Meier para a função de sobrevivência e assim poder estimar a curva de sobrevivência. Utiliza-se a função risco acumulado estimada para encontrar uma possível distribuição para realizar a modelagem através de seu gráfico.

```{r,fig.cap='\\label{fig: figs1} À esquerda, está a curva de sobrevivência e à direita, está a curva risco acumulado.'}
g1 <- ggsurv(s_vit, CI = F, cens.col = 'black') + xlab('Tempo') + ylab('S(t) estimada')
g2 <- ggsurvplot(s_vit, conf.int = F, fun = 'cumhaz', color = 'black') + xlab('Tempo') + ylab('H(t) estimada')
plot_grid(g1, g2$plot, align = 'h')
```

Pode-se perceber pelos gráficos que as censuras começam a aparecer em tempos próximos de 50 e grande parte das censuras se concentram no final das curvas, próximo ao tempo 150. É possível perceber na curva risco acumulado na \ref{fig: figs1}, um comportamento decrescente. Esse tipo de comportamento é o indicador de que a distribuição Log-Logística é uma das possíveis distribuições a serem estudadas.

Outra forma de se analisar descritivamente as variáveis em sobrevivência, é realizar o gráfico de sobrevivência facetado pelas covariáveis categóricas. Para a variável numérica idade, foi realizada uma categorização para a análise. Valores abaixo de 12 meses foram descritos como 0 e acima disso como 1.

```{r, fig.height=4, fig.width=7, fig.cap='\\label{fig: figs2} Curvas de sobrevivência facetadas pelas covariáveis'}
g3 <- ggsurvplot(s_vit_trat, data = vitamina, conf.int = F, palette = c('green', 'blue'),
                pval = F, legend.title = 'Tratamento', legend.labs = c('Placebo', 'Vitamina A'),
                legend = 'right')+
  xlab('Tempo')+ylab('S(t) Estimada')
g4 <- ggsurvplot(s_vit_sex, data = vitamina, conf.int = F, palette = c('green', 'blue'),
                pval = F, legend.title = 'Sexo', legend.labs = c('Feminino', 'Masculino'),
                legend='right')+
  xlab('Tempo')+ylab('S(t) Estimada')
g5 <- ggsurvplot(s_vit_idade, data = vitamina, conf.int = F, palette = c('green', 'blue'),
                pval = F, legend.title = 'Idade', legend.labs = c('< 2 anos', '> 2 anos'),
                legend='right')+
  xlab('Tempo')+ylab('S(t) Estimada')
plot_grid(g3$plot, g4$plot, g5$plot, align = 'h')
```

As variáveis que melhor explicam o tempo sem considerar nenhuma distribuição, são aquelas que possuem maior diferença nas curvas quando facetadas. Ao observar os gráficos na Figura \ref{fig: figs2} percebe-se que a variável de idade possui curvas muito diferentes, o que indica que a covariável explica bem o tempo. A variável tratamento também apresenta diferença, apesar de não ser tão perceptível. O sexo da criança não mostrou grande diferença, o que indica que esse fator não é muito explicativo para a variável resposta.

### Modelagem dos dados

\hspace{24pt}Ao realizar a construção do modelo completo, obteu-se os seguintes parâmetros com seus respectivos p-valores:

```{r, results='asis'}
xt <- xtable(comp_table, caption = 'Parâmetros do modelo completo', label = 'tab_comp', align = 'lcc')
rownames(xt) <- betas
print.xtable(xt, include.rownames = T, include.colnames = T, sanitize.rownames.function = identity,
             comment = F, table.placement = 'H')
```

A partir da tabela, percebe-se que a idade e o tipo de tratamento são informações significativas para o  modelo, enquanto a informação de sexo, não. Desta forma, utilizando o método *backward* para seleção de variáveis com o p-valor como critério de retirada.

Com isso, o modelo escolhido em seguida foi com as variáveis de idade e o tipo do tratamento:

```{r, results='asis'}
xt <- xtable(selec_table, caption = 'Parâmetros do modelo sem a variável sexo', label = 'tab_selec', align = 'lcc')
rownames(xt) <- betas[-4]
print.xtable(xt, include.rownames = T, include.colnames = T, sanitize.rownames.function = identity,
             comment = F, table.placement = 'H')
```

Observando a Tabela \ref{tab_selec}, nota-se que todas as variáveis são significativas ao nível de 5% de significância. Pelo método *backward*, não tem nenhuma variável a ser retirada do modelo, sendo assim, este é o modelo escolhido no estudo.

Para verificar a qualidade do ajuste do modelo, utiliza-se o critério gráfico de Cox-Snell. Neste critério, compara-se a curva de sobrevivência do resíduo do modelo com a curva de sobrevivência de uma exponêncial com parâmetro 1.

```{r, fig.cap='\\label{fig: snell_vit} Resíduo de Cox-Snell.'}
b <- opt_vit_1$par[-1]
model_vars <- vitamina[, -which(names(vitamina) %in% c('tempo', 'censura', 'sexo'))]
x_b <- as.matrix(model_vars)%*%b
mu <- exp(x_b)
e <- H_t(tempo = vitamina[['tempo']], beta = opt_vit_1$par[1], mu = mu)
s_res_vit <- Surv(e, vitamina[['censura']])
km_vit <- surv_fit(s_res_vit ~ 1, vitamina)
a <- ggsurvplot(km_vit, data = vitamina, conf.int = F, legend = 'none', color = 'black')
a$plot + 
  geom_line(aes(x = a$plot$data$time,
                exp(-a$plot$data$time)))

```

Pela Figura \ref{fig: snell_vit}, percebe-se que a curva estimada é próxima da curva da exponencial, o que mostra que o modelo ajustado possui boa qualidade, e por isso o modelo final para esse estudo é o modelo com as variáveis de idade e tipo de tratamento.

A interpretação do parâmetro de idade se dá por $e^{`r opt_vit_1[['par']][3]`} = `r exp(opt_vit_1[['par']][3])`$, o que pode ser interpretado como o tempo mediano das crianças com idade maior que 2 anos, é aproximadamente metade do tempo mediano das quais são mais novas. Com relação a variável do tipo de tratamento, sua interpretação $e^{`r opt_vit_1[['par']][4]`} = `r exp(opt_vit_1[['par']][4])`$, significa que o tempo mediano para pessoas que tomaram vitamina A é 1.13 vezes maior que as que foram suplementadas com placebo.

## Evasão dos alunos de química

```{r}
a <- read_quimica('Dados/Banco de dados - QuimIn.csv')
```


\hspace{24pt}Para este estudo, o evento de interesse foi definido como a evasão do aluno, é dito que houve censura caso o aluno se forme, ou o estudo acabe antes da evasão. O banco conta com 671 alunos do curso de química e 6 possíveis variáveis explicativas, sendo essas: Sexo, Turno, Tipo da Escola, Por onde ingressou, Idade e a Origem do aluno. Todas as variáveis são binárias, inclusive idade que está definida como "Maior que a idade mediana" e "Menor que a idade mediana".

### Análise Descritiva

\hspace{24pt}Primeiramente observa-se o comportamento da variável tempo através do estimador de Kaplan-Meier, incorporando as censuras e verificando o comportamento da função risco acumulado:

```{r, fig.cap='\\label{fig: figs3} À esquerda, está a curva de sobrevivência e à direita, está a curva risco acumulado.'}
km_q <- surv_fit(Surv(a$Tempo, a$Status) ~ 1, data = a)
g1 <- ggsurvplot(km_q, conf.int = F, data = a, color = 'black') + xlab('Tempo') + ylab('S(t) estimada')
g2 <- ggsurvplot(km_q, conf.int = F, fun='cumhaz', data = a, color = 'black') + xlab('Tempo') + ylab('H(t) estimada')

plot_grid(g1$plot, g2$plot, align = 'h')
```

É interessante notar pelo gráfico que as probabilidades de sobrevivência vão diminuindo de forma muito mais rápida nos primeiros tempos e para os tempos finais a probabilidade vai convergindo para algo em torno dos 0,25. A função risco acumulada à direita mostra um comportamento decrescente o que mostra que a distribuição estudada se adequa bem aos dados.

Para verificar a relação entre o tempo e as variáveis explicativas, pode-se realizar o procedimento de Kaplan-Meier para cada uma das variáveis. Esse procedimento ajuda a entender se cada variável, individualmente, pode influenciar no tempo sem depender de distribuição nenhuma.

```{r, fig.width=8}
km_q1 <- surv_fit(Surv(a$Tempo, a$Status) ~ Sexo, data = a)
g3 <- ggsurvplot(km_q1, conf.int = F, data = a, palette = c('green', 'blue'), legend.title = 'sexo', legend.labs = c('Masculino', 'Feminino'), legend='right') + xlab('Tempo') + ylab('S(t) estimada')
km_q2 <- surv_fit(Surv(a$Tempo, a$Status) ~ Turno, data = a)
g4 <- ggsurvplot(km_q2, conf.int = F, data = a, palette = c('green', 'blue'), legend.title = 'Turno', legend.labs = c('Diurno', 'Noturno'), legend='right') + xlab('Tempo') + ylab('S(t) estimada')
km_q3 <- surv_fit(Surv(a$Tempo, a$Status) ~ Escola, data = a)
g5 <- ggsurvplot(km_q3, conf.int = F, data = a, palette = c('green', 'blue'), legend.title = 'Tipo de Escola', legend.labs = c('Privado', 'Público'), legend='right') + xlab('Tempo') + ylab('S(t) estimada')
km_q4 <- surv_fit(Surv(a$Tempo, a$Status) ~ Ingresso, data = a)
g6 <- ggsurvplot(km_q4, conf.int = F, data = a, palette = c('green', 'blue'), legend.title = 'Forma de Ingresso', legend.labs = c('Vestibular', 'ENEM'), legend='right') + xlab('Tempo') + ylab('S(t) estimada')
km_q5 <- surv_fit(Surv(a$Tempo, a$Status) ~ Idade, data = a)
g7 <- ggsurvplot(km_q5, conf.int = F, data = a, palette = c('green', 'blue'), legend.title = 'Idade', legend.labs = c('< Mediana', '> Mediana'), legend='right') + xlab('Tempo') + ylab('S(t) estimada')
km_q6 <- surv_fit(Surv(a$Tempo, a$Status) ~ Origem, data = a)
g8 <- ggsurvplot(km_q6, conf.int = F, data = a, palette = c('green', 'blue'), legend.title = 'Origem', legend.labs = c('Outras Cidades', 'Campina Grande'), legend='right') + xlab('Tempo') + ylab('S(t) estimada')
plot_grid(g3$plot, g4$plot, ncol = 2, align = 'h')

```

```{r, fig.height=6, fig.width=8, fig.cap='\\label{fig: fig_exp_q} Curva de sobrevivência estimada para as covariáveis'}
plot_grid( g5$plot, g6$plot, g7$plot, g8$plot, ncol = 2, align = 'h')
```

Segundo os gráficos de cada covariável, nem todas aparentam ser bem explicativas para a resposta. Variáveis como tipo de escola e origem do aluno, possuem curvas muito parecidas entre suas categorias. Por outro lado, as variáveis de sexo e forma de ingresso se distanciam o suficiente para supor boa correlação com o tempo. As variáveis turno e idade são parecidas ao longo de parte da curva e depois começam a se diferenciar, não se sabe ao certo se elas poderiam explicar bem o tempo ou não.

### Modelagem dos dados

\hspace{24pt}Para modelagem deste banco de dados, será realizada uma adaptação mais fraca do método *forward* de seleção de variáveis. O método começa com o modelo apenas com uma variável, desta forma, são gerados 6 modelos e é mantido o modelo que teve a variável mais significativa, após isso, é repetido o processo para as variáveis restantes, é escolhida a variável mais significativa e novamente repete-se o processo. O método para quando nenhuma das variáveis a serem adicionadas é significativa.

Seguindo essa ideia, após realizar o modelo para todas as variáveis uma a uma, foi escolhida a variável ingresso, após isso, foi realizado o modelo novamente e a variável mais significativa se mostrou ser a variável sexo. Ao tentar a inclusão de outra variável, nenhuma se mostrou significativa e por isso não foi mais adicionada nenhuma variável. Desta forma o modelo escolhido como final é:

```{r, results='asis'}
opt_q_Sexo <- otimizador_max_veros(4, a[, c('Tempo', 'Status', 'x0', 'Sexo', 'Ingresso')], tempo = 'Tempo', censura = 'Status')
testq1 <- round(teste_hipo(opt_q_Sexo), 4)

xt1 <- xtable(data.frame('Parâmetro' = opt_q_Sexo$par[-1], 'P-valor' = testq1),caption = 'Parâmetros do modelo completo', label = 'tab_int2', align = 'lcc')
rownames(xt1) <- c('Intercepto', 'Sexo', 'Ingresso')
print.xtable(xt1, include.rownames = T, include.colnames = T, sanitize.rownames.function = identity,
            comment = F, table.placement = 'H')

```


```{r}
opt_q_Sexo <- otimizador_max_veros(4, a[, c('Tempo', 'Status', 'x0', 'Sexo', 'Ingresso')], tempo = 'Tempo', censura = 'Status')
b <- opt_q_Sexo$par[-1]
model_vars <- a[, c('x0', 'Sexo', 'Ingresso')]
x_b <- as.matrix(model_vars)%*%b
mu <- exp(x_b)
e <- H_t(tempo = a[['Tempo']], beta = opt_q_Sexo$par[1], mu = mu)
s_res_vit <- Surv(e, a[['Status']])
km_vit <- surv_fit(s_res_vit ~ 1, a)
a1 <- ggsurvplot(km_vit, data = vitamina, conf.int = F, legend = 'none', color = 'black')
a1$plot + 
  geom_line(aes(x = a1$plot$data$time,
                exp(-a1$plot$data$time)))

```

Como é possível notar pelo gráfico, a curva da distribuição exponencial é muito próxima à curva de sobrevivência do resíduo do modelo e por isso, é possível dizer que o modelo aparenta ter boa qualidade de ajuste. Com isso, o modelo final para esse estudo é o modelo que explica o tempo segundo as variáveis Sexo e Forma de Ingresso.

A interpretação da variável Sexo se dá por $e^{`r opt_q_Sexo[['par']][3]`} = `r exp(opt_q_Sexo[['par']][3])`$, isso significa que o tempo mediano das alunas de sexo feminino é 1.311 vezes maior que o tempo mediano referente ao sexo masculino Enquanto a variável indicadora de forma de ingresso pode ser interpretada por $e^{`r opt_q_Sexo[['par']][4]`} = `r exp(opt_q_Sexo[['par']][4])`$ que significa que o tempo mediano das pessoas que ingressaram pelo vestibular é pouco maior que 2 vezes o tempo mediano dos ingressantes pelo ENEM.

# Considerações Finais

\hspace{24pt}Na análise de sobrevivência não existem muitas distribuições discretas para se realizar a modelagem, como uma alternativa para esse problema está a discretização de distribuições contínuas, tais como a Log-Logística.

Pelos resultados apresentados no texto, a distribuição Log-Logística discretizada é uma boa alternativa no que tange a uma alternativa para tempos discretos na análise de sobrevivência. Os modelos estimados em ambos os bancos mostraram bons ajustes.

No primeiro banco, o resultado seguiu esperado na análise exploratória com as variáveis de idade e tratamento sendo significativas. O mesmo aconteceu no segundo banco com as variáveis de sexo e turno. Essas variáveis em ambos os estudos aparentavam explicar bem o tempo independente da distribuição.

# 7 Referências
