---
title: |
       | Análise de Sobrevivência para
       | Dados Grupados
author: |
        | Daniel Lima Viegas
        | Profª Juliana Betini Fachini Gomes
date: "24 de novembro de 2017"
lang: "pt-BR"
bibliography: ../../proposta_proj/referencias.bib
nocite: "'@*"
output:
  beamer_presentation:
    includes:
      in_header: before.tex
    theme: "Berkeley"
    colortheme: "dolphin"
---


```{r setup, include=FALSE}
knitr::opts_chunk$set(echo = FALSE, results = 'asis', message = F, comment = F)
library(tidyverse)
library(ggfortify)
library(ggplot2)
library(ggthemes)
dados <- read.csv2("../../Dados/vitamina.csv", header = T, stringsAsFactors = F)
dados$cens <- factor(dados$cens, labels = c("Censurado", "Não Censurado"))
```

## Introdução

* Análise de Sobrevivência

* Censura
  - Censura a direita
  - Censura a esquerda
  - Censura intervalar

## Material

  * Composto por 1207 crianças com idades entre 6 e 48 meses.
  * Tempo, após a aplicação da primeira dose de vitamina A até o primeiro episódio de diarréia
  * Censura
  * Covariáveis binárias:
    * Tipo de tratamento
    * Sexo
  * Covariável discreta:
    * Idade

## Justificativa

* Grande número de empates nos tempos

```{r, fig.height=2.5, fig.width=3.5, fig.align='center'}
qplot(tempo, data = dados, geom = "histogram", bins = 136)+theme_few()+
  xlab("Tempos")+ylab("Frequência")+facet_grid(cens~.)
```


## Objetivo Geral

* Propor um modelo de regressão para dados grupados.

## Objetivos Específicos

  * Estudar a metodologia de análise de sobrevivência
  * Revisar a bibliografia de estudos de sobrevivência com dados grupados
  * Estudar as metodologias computacionais presentes no software estatístico R
  * Estudar o banco de dados para a aplicação de um possível modelo
  * Aplicar métodos para verificar a relação entre a variável tempo e as covariáveis no banco
  * Propor um modelo de regressão para dados grupados

## Metodologia

  * Análise exploratória dos dados através de Kaplan-Meier
  * Escolha da distribuição que melhor se adequa aos dados
  * Uso do método de máxima verossimilhança para a determinação dos parâmetros das distribuições
  * Estimação dos parâmetros do modelo de regressão
  * Uso do software estatístico R para determinação dos parâmetros e ajuste do modelo

## Cronograma
\fontsize{10pt}{9pt}\selectfont
\begin{enumerate}
	\item Escolha do tema a ser abordado;
	\item Estudo da metodologia de análise de sobrevivência;
	\item Estudo de modelos de sobrevivência para dados grupados;
	\item Desenvolvimento da proposta de projeto final;	
	\item Entrega da proposta final do projeto final;
	\item Entrega do relatório parcial ao orientador para correção;
	\item Ajuste de modelo de dados de sobrevivência para dados grupados;
	\item Descrever resultados para o relatório final;
	\item Correção do relatório final;
	\item Entrega do relatório final a banca examinadora; e
	\item Apresentação do relatório final para a banca examinadora.
\end{enumerate}


## Cronograma
### Calendário 2/2017

\begin{table}[H]
\centering
\caption{Cronograma 2/2017}
\label{my-label}
\resizebox{\textwidth}{!}{
\begin{tabular}{|l|l|l|l|l|l|l|}
\hline
                    & \multicolumn{6}{c|}{\textbf{2/2017}}                                                                                                                                                                                            \\ \hline
\textbf{Atividades} & \textbf{Julho}                                  & \textbf{Agosto}          & \textbf{Setembro}                               & \textbf{Outubro}                                & \textbf{Novembro}        & \textbf{Dezezembro} \\ \hline
\textbf{1}          & \cellcolor[HTML]{000000}                        &                          &                                                 &                                                 &                          &                     \\ \hline
\textbf{2}          & \cellcolor[HTML]{000000}{\color[HTML]{333333} } & \cellcolor[HTML]{000000} &                                                \cellcolor[HTML]{000000} &    \cellcolor[HTML]{000000}               &       \cellcolor[HTML]{000000}                   &  \cellcolor[HTML]{000000}                   \\ \hline
\textbf{3}          &                                                 &  & \cellcolor[HTML]{000000}                        &                                                 &                          &                     \\ \hline
\textbf{4}          &                                                 &                          & \cellcolor[HTML]{000000}{\color[HTML]{000000} } & \cellcolor[HTML]{000000}{\color[HTML]{000000} } &                          &                     \\ \hline
\textbf{5}          &                                                 &                          &                         & \cellcolor[HTML]{000000}{\color[HTML]{000000} } &                          &                     \\ \hline
\textbf{6}          &                                                 &                          &                                                 &                         &       \cellcolor[HTML]{000000}                   &                     \\ \hline

\end{tabular}
}
\end{table}

## Cronograma
### Calendário 1/2018

		
\begin{table}[H]
\centering
\caption{Cronograma 1/2018}
\label{my-label}
\resizebox{\textwidth}{!}{
\begin{tabular}{|l|l|l|l|l|l|l|l|}
\hline
                    & \multicolumn{7}{c|}{\textbf{1/2018}}                                                                                                                                                                                                                        \\ \hline
\textbf{Atividades} & \textbf{Janeiro}         & \textbf{Fevereiro}                              & \textbf{Março}           & \textbf{Abril}                                  & \textbf{Maio}                                   & \textbf{Junho} & \textbf{Julho}                                 \\ \hline
\textbf{2} & \cellcolor[HTML]{000000} & \cellcolor[HTML]{000000} & \cellcolor[HTML]{000000} & \cellcolor[HTML]{000000} & &  &\\
 \hline
\textbf{7}          & \cellcolor[HTML]{000000} & \cellcolor[HTML]{000000}{\color[HTML]{000000} } & \cellcolor[HTML]{000000} &                                 \cellcolor[HTML]{000000}                &                                                 &                              &                   \\ \hline
\textbf{8}         &                          &                                                 &  & \cellcolor[HTML]{000000}{\color[HTML]{000000} } &                                                \cellcolor[HTML]{000000} &   &                                              \\ \hline
\textbf{9}         &                          &                                                 &                          &                         &                      \cellcolor[HTML]{000000} &                          &                                                 \\ \hline
\textbf{10}         &                          &                                                 &                          &                                                 &                         &       \cellcolor[HTML]{000000} &                                          \\ \hline
\textbf{11}         &                          &                                                 &                          &                                &                 & \cellcolor[HTML]{000000}{\color[HTML]{000000} } & \cellcolor[HTML]{000000}{\color[HTML]{000000} } \\ \hline
\end{tabular}
}
\end{table}

## Referências {.allowframebreaks}

